臺灣板橋地方法院民事判決　　　　　　　　　　　　　九十三年度保險字第一八號
　　原　　　告　財團法人汽車交通事故特別補償基金
　　法定代理人　丙○○
　　訴訟代理人　甲○○
　　被　　　告　乙○○
右當事人間請求侵權行為損害賠償事件，本院於中華民國九十三年十月五日言詞辯論
終結，判決如左：
    主      文
被告應給付原告新臺幣壹佰肆拾萬元及自民國九十三年一月七日起至清償日止，按年
息百分之五計算之利息。
訴訟費用由被告負擔。
    事      實
甲、原告方面：
一、聲明：如主文所示。
二、陳述：
    (一)被告於民國九十二年一月六日上午九時十五分許，駕駛車號ＦＥ二─九六一號
      重機車，行經臺北縣中和市○○路六十三號前，撞擊穿越民德路之行人鄭祥光
      ，致鄭祥光送醫急救無效，於同年月八日死亡，案經臺北縣政府警察局中和分
      局國光派出所警員處理在案，依民法第一百九十一條之二之規定，被告自應負
      損害賠償責任。
    (二)次查被告騎乘之前開機車，所有人璟泰企業有限公司（下稱璟泰公司）未依強
      制汽車責任保險法第四條規定投保強制汽車責任保險，而受害人之繼承人鄭葉
      惠美等業依同法第三十八條第一項第二款規定，向原告請求補償並受領補償金
      一百四十萬元。依同法第三十九條第一、二項之規定，債權人即得直接向被告
      求償上開金額。
    (三)被害人鄭祥光之繼承人共計七人，其配偶鄭葉惠美為二十九年三月四日出生，
      初中畢業；長女鄭隆瑾五十一年六月二十三日出生，高中畢業；次女鄭隆瑛五
      十三年四月十一日出生，高中畢業；三女鄭隆琛五十五年四月四日出生，高中
      畢業，皆為家庭主婦。另長男鄭源楷五十七年九月十一日出生，高中畢業，目
      前擔任工廠作業員，月入約三萬元；次男鄭培楷六十年二月二十二日出生，大
      專畢業，目前擔任陶瓷原料工廠中階主管月入約四萬元；三男鄭杰楷六十四年
      一月七日出生，高中畢業，目前擔任水管業務員，月入約三萬元。被害人鄭祥
      光之繼承人依法得向被告請求之損害賠償金額分述如後：
      1.喪葬費用：以現時社會上一般喪葬費用之必要基本開支約四十萬元計算。
      2.精神慰撫金：被害人年近七十歲，突遭車禍致死，遺留相依為命相互扶持度
        日之配偶及六名子女，其等經神上受創之深不可言喻，茲以其配偶鄭葉惠美
        請求賠償精神慰撫金一百萬元，六名子女各別請求賠償精神慰撫金五十萬元
        ，七人合計共四百萬元。
    (四)本件原告補償給付金額為一百四十萬元，在鄭祥光之繼承人依民法規定得請求
      損害賠償金額四百四十萬元範圍內，原告係以代位平均分受鄭祥光之繼承人得
      請求之部分，而依強制汽車責任保險法第三十九條第一項、第二項規定，向被
      告代位求償一百四十萬元。
三、證據：提出診斷證明書影本一件、相驗屍體證明書影本一件、道路交通事故證明
    書影本一件、補償金理算書影本一件、特別補償金收據暨行使代位權告知書影本
    一件、匯款委託書影本一件、強制汽車責任保險給付標準表影本一件、繼承系統
    表一件、
乙、被告方面：
  　被告未於言詞辯論期日到場，其前雖曾於本院調解期日到場，惟未作何聲明或陳
    述。
丙、本院依職權調閱本院九十二年度交易字第四二八號過失致死刑事案卷。
    理      由
一、本件被告未於言詞辯論期日到場，核無民事訴訟法第三百八十六條所列各款情形
    ，爰依原告之聲請，由其一造辯論而為判決。
二、原告主張被告於九十二年一月六日上午九時十五分許，駕駛車號ＦＥ二─九六一
    號重機車，行經臺北縣中和市○○路六十三號前，撞擊穿越民德路之行人鄭祥光
    ，致鄭祥光送醫急救無效，於同年月八日死亡，被害人鄭祥光之繼承人共計七人
    ，其配偶鄭葉惠美為二十九年三月四日出生，初中畢業；長女鄭隆瑾五十一年六
    月二十三日出生，高中畢業；次女鄭隆瑛五十三年四月十一日出生，高中畢業；
    三女鄭隆琛五十五年四月四日出生，高中畢業，皆為家庭主婦。另長男鄭源楷五
    十七年九月十一日出生，高中畢業，目前擔任工廠作業員，月入約三萬元；次男
    鄭培楷六十年二月二十二日出生，大專畢業，目前擔任陶瓷原料工廠中階主管月
    入約四萬元；三男鄭杰楷六十四年一月七日出生，高中畢業，目前擔任水管業務
    員，月入約三萬元，以配偶鄭葉惠美請求賠償精神慰撫金一百萬元，六名子女各
    請求精神慰撫金五十萬元，七人合計四百萬元，另其繼承人支出喪葬費用四十萬
    元，合計四百四十萬元，爰依強制汽車責任保險法第三十九條第一項、第二項之
    規定，向被告代位求償一百四十萬元及自支付命令送達翌日起至清償日止，按年
    息百分之五計算之利息等語。
二、被告經合法通知，未於言詞辯論期日到場，其前雖曾於調解程序到場，惟未作何
    聲明或陳述。
三、原告主張被告於九十二年一月六日上午九時十五分許，騎乘車號ＦＥ二─九六一
    號重機車，行經臺北縣中和市○○路六十三號前，撞擊穿越民德路之行人鄭祥光
    致受有頭部外傷合併左側額、頂、顳葉部急性硬腦膜下腔血腫，左顳葉腦內血腫
    、蜘蛛網膜下腔出血及嚴重腦挫傷、右頂部頭皮擦、挫傷及頭皮下血腫等傷害，
    經送醫急救，於同年月八日因頭部鈍性傷導致顱內出血不治死亡，嗣鄭祥光之繼
    承人已向原告領得一百四十萬元之強制汽車責任保險補償金之事實，業據原告提
    出診斷證明書影本一件、相驗屍體證明書影本一件、臺北縣政府警察局中和分局
    國光派出所道路交通事故證明書影本一件、補償金理算書影本一件、特別補償金
    收據暨行使代位權告知書影本一件、匯款委託書影本一件為證，自堪採信為真實
    。
四、被告雖未作何聲明或陳述，惟查被告於刑事案件中抗辯伊當時看見被害人鄭祥光
    橫越馬路停在雙黃線上時，伊有先煞車一下，之後才加速通過，不料鄭祥光突然
    用跑的過來，伊看見後緊急煞車，機車滑倒，伊也摔落地面，頭部暈眩，伊機車
    倒地前並未撞到被害人，而機車倒地滑行後有無撞到被害人伊不清楚，係因被害
    人違規穿越馬路始生本件車禍，伊無過失等語。經查被告於其過失致死刑事案件
    偵查中及本院刑事庭審理時，均坦承其於騎承機車行經本件事故發生地點時，已
    發現被害人在其左前方道路上、正欲直接橫越民德路而停留於道路中央雙黃線等
    語，且被告於警詢及檢察官訊問時，復明確自承：「（被害人）是走路由對向馬
    路跑過來，他沒有看到我，沒有注意我這邊」（見臺灣板橋地方法院檢察署九十
    二年度偵字第一五一五號偵查卷宗第四頁反面至第五頁之偵訊筆錄）、「我在約
    距六、七輛小客車遠前見到鄭祥光，他從我左前方走到雙黃線上，他停了一下看
    一下左邊，就用跑的，我見他停下來時，我就騎過去‧‧‧」等語（見同上偵查
    卷宗第二十七頁反面之訊問筆錄），足見被告於本件事故發生當時，對於被害人
    顯然欲違規穿越前方道路，且被害人於穿越時並未注意到右方有被告所騎乘之機
    車駛近等情，已有所察覺，參以被害人為年逾六旬之老年人（六十七歲），其知
    覺、反應、自我保護等能力均較一般人為遲緩，則被告處此情境下，尤應持續保
    持注意，採取減速慢行之安全措施，避免被害人隨時可能於無預警之情況下突然
    闖越前方車道致生遭機車撞及之危險，而依當時客觀環境，天候晴，光線為日間
    自然光線，路面乾燥無缺陷，道路無障礙物，且視距良好，依被告之智識、能力
    ，亦無不能注意之情事，竟疏於注意，僅稍事煞車，見被害人暫停於分向限制線
    上，即貿然加速通過，致生本件車禍事故，其駕駛行為自有過失。又，觀諸卷附
    現場圖及現場照片所示（見同上偵查卷宗第二十一頁、第十六至第十八頁），被
    害人於本件車禍事故發生後倒臥之位置，係在被告前揭車牌號碼ＦＥ二—九六一
    號重型機車之倒地處之車尾後方，且依卷附驗斷書所載（見臺灣板橋地方法院檢
    察署九十二年度相字第六四號相驗卷宗三十五至第三十九頁），被害人除頭部受
    有傷害外，其餘四肢、軀幹等部位均無任何因本件車禍事故所生之傷害，參以被
    告供稱：其機車於倒地前，均未撞及被害人等情，堪認被害人應係於橫越被告前
    方道路時，因驚覺身後有被告之機車快速駛近且緊急煞車，受到突如其來之驚嚇
    ，為閃避被告之機車，慌張之餘重心不穩而跌倒在地，致頭部直接撞及地面而受
    傷，尚難逕認被害人係遭被告所騎乘之前揭機車撞擊而倒地（蓋倘若被害人係遭
    被告之機車撞及，衡情被害人應倒臥於機車前方，且被害人四肢、軀幹等遭受撞
    擊之部位亦應另有其他傷勢）；惟被告所騎乘之機車雖未直接撞及被害人，然被
    告係因未持續保持注意並採取減速慢行之安全措施，以致其見被害人貿然橫越前
    方道路時，已因車速過快而煞車不及，致被害人驚見被告機車逼近，倉皇閃避之
    際重心不穩而倒地，頭部撞擊地面致受有前揭傷害，終因頭部鈍性傷導致顱內出
    血不治死亡，其過失行為與被害人之死亡結果，參合前述被害人已因年邁而知覺
    、反應、自我保護等能力較為遲緩等情狀，兩者間之因果歷程並未逾一般人通常
    所得預見之範圍，自有相當因果關係無疑；復查本件車禍事故經檢察官及本院刑
    事庭囑託臺灣省臺北縣區車輛行車事故鑑定委員會、臺灣省車輛行車事故覆議鑑
    定委員會鑑定，鑑定結果亦均認被告駕駛重型機車未注意車前狀況，為肇事次因
    （被害人違規在劃有分向限制線路段穿越道路，且未注意左右來車，為肇事主因
    ），此亦有臺灣省臺北縣區車輛行車事故鑑定委員會九十二年六月十二日北鑑字
    第二○五六二鑑定意見書、臺灣省車輛行車事故覆議鑑定委員會九十三年六月二
    十一日府覆議字第九三一○四二九號函文各一件在卷可憑（見偵查卷宗第十三至
    第十五頁、本院刑事庭九十三年四月十四日審判筆錄後附）；綜合前情，被告於
    刑事案件中抗辯其就車禍發生無過失等語，尚無足採。
五、按車輛行駛時，駕駛人應注意車前狀況，並隨時採取必要之安全措施，道路交通
    安全規則第九十四條第三項定有明文；又按行人在禁止穿越、劃有分向限制線、
    二款亦有明文。經查被告騎乘重型機車行經肇事路段，應注意車前狀況，並隨時
    採取必要之安全措施，且當時並無不能注意之情事，其就車禍之發生自有過失；
    又被害人鄭祥光未依規定行走行人穿越道，而在劃有分向限制線之路段橫越馬路
    ，復未注意右方來車而貿然行進，其本身對於其死亡結果之發生，亦與有過失，
    均堪認定。
六、茲就原告主張其代位鄭祥光之繼承人向被告求償金之分述如後：
    (一)喪葬費用：原告固主張依一般社會習俗，其必要之基本開支以約四十萬元計算
      等語。惟查原告就此部分並未提出任何單據。又按不法侵害他人致死者，對於
      支出殯葬費之人，應負損害賠償責任，此觀民法第一百九十二條第一項之規定
      自明，是得請求殯葬費之人係實際支出此等費用之人，非被害人之繼承人必得
      請求此等費用，原告既未提出任何單據，尚難證明被害人之繼承人確已支出殯
      葬費，其主張代位被害人鄭祥光之繼承人，對被告求償喪葬費用，自屬無據。
    (二)精神慰撫金：
      1.按不法侵害他人致死者，被害人之父、母、子、女及配偶，雖非財產上之損
        害，亦得請求賠償相當之金額，民法第一百九十四條亦有明文。
      2.經查原告主張被害人鄭祥光之繼承人共計七人，其配偶鄭葉惠美為二十九年
        三月四日出生，初中畢業；長女鄭隆瑾五十一年六月二十三日出生，高中畢
        業；次女鄭隆瑛五十三年四月十一日出生，高中畢業；三女鄭隆琛五十五年
        四月四日出生，高中畢業，皆為家庭主婦。另長男鄭源楷五十七年九月十一
        日出生，高中畢業，目前擔任工廠作業員，月入約三萬元；次男鄭培楷六十
        年二月二十二日出生，大專畢業，目前擔任陶瓷原料工廠中階主管月入約四
        萬元；三男鄭杰楷六十四年一月七日出生，高中畢業，目前擔任水管業務員
        ，月入約三萬元等情，配偶鄭葉惠美部分請求賠償精神慰撫金一百萬元，六
        名子女各得請求精神慰撫金五十萬元，七人合計四百萬元。本院審酌原告提
        出被害人鄭祥光之配偶及子女之前揭身分、地位、被告為高職畢業，現任服
        務業（此觀警訊筆錄之記載自明）及被告侵害之程度等一切情狀，認鄭祥光
        之配偶正鄭葉惠美主張慰撫金一百萬元，另六名子女各主張五十萬元之慰撫
        金，尚屬允適。
七、復按損害之發生或擴大，被害人與有過失者，法院得減輕賠償金額，或免除之，
    民法第二百十七條定有明文。經查本件被告就損害之發生固有未注意車前狀況並
    隨時採取必要安全措施之過失，惟被害人鄭祥光於劃有分向限制線之路段，穿越
    道路，致生本件車禍，其就損害之發生亦與有過失，本院審酌本件車禍發生之情
    狀，認被告及被害人鄭祥光就車禍發生之原因力應各占十分之四、十分之六，爰
    減輕被告十分之六之賠償責任，故原告得主張被害人之繼承人得向被告請求賠償
    之慰撫金之數額為一百六十萬元（即4,000,000×4／10═1,600,000），原告主
    張其已給付被害人之繼承人補償金一百四十萬元，爰代位被害人之繼承人向被告
    求償一百四十萬元，洵屬有據。
八、從而，原告依據強制汽車責任保險法第三十九條第一項、第二項之規定，代位被
    害人之繼承人向被告求償一百四十萬元及支付命令送達翌日即九十三年一月七日
    起至清償日止，按年息百分之五計算之利息，為有理由，應予准許。
九、因本案論證已臻明確，原告其餘主張、陳述及所提之證據暨攻擊防禦方法，均與
    本案判斷結果無影響，毋庸再予一一審酌，附此敘明。
十、結論：本件原告之訴為有理由，依民事訴訟法第三百八十五條第一項前段、第七
    十八條，判決如主文。
中　　　華　　　民　　　國　　九十三　　年　　　十　　　月　　 十九 　　日
                                臺灣板橋地方法院民事第一庭
                                    法  官  周舒雁
右為正本係照原本作成
如對本判決上訴，須於判決送達後廿日內向本院提出上訴狀
中　　　華　　　民　　　國　　九十三　　年　　　十　　　月　　 十九 　　日
                                    書記官  張坤校
